---
title: "Tugas Prak 3 MPDW"
author: "Sintya Sulis"
date: "2026-09-10"
output: html_document
---

```{=html}
<style>
h1, h2, h3, h4, h5, h6 {
  font-weight: bold !important;
}
</style>
```

## Pengantar (semua model bisa untuk multiple regression)
Peubah dependen (Y) yang digunakan adalah AQI (Air Quality Index), sedangkan peubah independen (X) yang dipilih adalah O3 (Ozon).

## 1. Persiapan Data

### *Packages*

```{r setup, message=FALSE, warning=FALSE}
# Mengaktifkan library yang dibutuhkan
# install.packages(c("dLagM", "dynlm", "MLmetrics", "lmtest", "car")) # Run jika belum meng-install

library(dLagM)
library(dynlm)
library(MLmetrics)
library(lmtest)
library(car)
```

### Impor & Pembagian Data
Data yang digunakan adalah data kualitas udara New Delhi (observasi per jam), dengan AQI sebagai Y dan O3 sebagai X. Data dibagi menjadi data Training (75% data awal) untuk membentuk model dan data Testing (25% data akhir) untuk menguji akurasi ramalan.

```{r}
# Impor Data
data_awal <- rio::import('/Users/sintyasulis/Downloads/NewDelhi_Air_quality.csv')

data <- data.frame(Yt = data_awal$AQI, Xt = data_awal$o3)

# Membagi data (54 observasi pertama untuk training, 18 observasi terakhir untuk testing)
train <- data[1:54,]
test <- data[55:72,]

# Mengubah format data menjadi objek Time Series (ts)
train.ts <- ts(train)
test.ts <- ts(test)
data.ts <- ts(data)
```

## 2. Model Koyck (PAKAI MLE bukan OLS jadi ga uji asumsi)

Model Koyck mengatasi masalah infinite distributed lag (pengaruh masa lalu yang tak terhingga) dengan mengasumsikan bahwa semakin jauh jarak lag, semakin kecil pengaruhnya.

Melalui transformasi aljabar, efek masa lalu dari X yang sangat panjang diringkas ke dalam satu variabel saja, yaitu $Y_{t-1}$. Bentuk persamaannya menjadi:

$$Y_t=a(1-\lambda)+\beta_0X_t+\lambda Y_{t-1}+V_t$$ Catatan: $V_t$ adalah error term gabungan. Pada hasil ringkasan model (estimasi), $V_t$ tidak ditampilkan karena nilai harapannya diasumsikan nol.

### Pemodelan

Pemodelan ini menggunakan fungsi `koyckDlm()`.

```{r}
# Membangun Model Koyck
model.koyck <- koyckDlm(x = train$Xt, y = train$Yt)
summary(model.koyck)
```

**Interpretasi:** *P-value* dari peubah $X_t$ dan $Y_{t-1}$ $< 0.05$, artinya kedua peubah tersebut berpengaruh signifikan terhadap $Y_t$. Koefisien pada $Y_{t-1}$ mewakili parameter $\lambda$ (tingkat penurunan pengaruh).

**Persamaan:**

$$\hat{Y_t}=0.61475+0.26339X_t+0.40694Y_{t-1}$$

### Peramalan

```{r}
# Meramalkan 18 periode ke depan
fore.koyck <- forecast(model = model.koyck, x = test$Xt, h = 18)
fore.koyck

# Cek Akurasi (MAPE) pada data testing
mape.koyck <- MAPE(fore.koyck$forecasts, test$Yt)
cat("MAPE Model Koyck:", mape.koyck, "\n")
```

## 3. Regression with Distributed Lag (DLM)

Berbeda dengan Koyck, pemodelan DLM membatasi secara spesifik berapa periode memori masa lalu yang dilibatkan. Batasan ini direpresentasikan dengan parameter $q$.

\$\$Y_t=\\alpha+\\beta_0X_t+\\beta_1X\_{t-1}+...+\\beta_qX\_{t-q}+e_t\$\$

### Pemodelan (Lag = 2)

Fungsi yang digunakan adalah `dlm()`. Parameter `q = 2` berarti kita memasukkan $X_t, X_{t-1}$, dan $X_{t-2}$.

```{r}
model.dlm <- dlm(x = train$Xt, y = train$Yt, q = 2)
summary(model.dlm)
```

### Penentuan *Lag* Optimum

Untuk menghindari coba-coba, kita bisa mencari nilai $q$ terbaik berdasarkan nilai *Akaike Information Criterion (AIC)* terkecil menggunakan fungsi `finiteDLMauto()`.

```{r}
finiteDLMauto(formula = Yt ~ Xt,
              data = data.frame(train), q.min = 1, q.max = 10,
              model.type = "dlm", error.type = "AIC", trace = TRUE)
```

**Interpretasi:** Pilih baris dengan nilai AIC yang paling kecil (negatif terbesar). Pada data AQI-O3 ini, lag optimum berada pada $q=10$, kita bangun ulang modelnya:

```{r}
# Membangun ulang DLM dengan Lag Optimum (q=10)
model.dlm.opt <- dlm(x = train$Xt, y = train$Yt, q = 10)
summary(model.dlm.opt)

# Peramalan model DLM Optimum
fore.dlm.opt <- forecast(model = model.dlm.opt, x = test$Xt, h = 18)
mape.dlm.opt <- MAPE(fore.dlm.opt$forecasts, test$Yt)
cat("MAPE Model DLM Optimum:", mape.dlm.opt, "\n")
```

## 4. Autoregressive Distributed Lag (ARDL)

Model ARDL menggabungkan pengaruh dari peubah independen masa lalu dan peubah dependen masa lalu.

**Perhatian Notasi:**

Pada *package* `dLagM` (khusus fungsi `ardlDlm`), aturannya adalah:

- $p$ = panjang *lag* peubah independen ($X$).

- $q$ = panjang *lag* peubah dependen ($Y$).

### Pemodelan

```{r}
# Model ARDL dengan lag X = 1 dan lag Y = 1 p(lag peubah independen X), q(lag peubah independen Y)
model.ardl <- ardlDlm(formula = Yt ~ Xt, data = train, p = 1, q = 1)
summary(model.ardl)
```

### *Lag* Optimum ARDL

Kita bisa mencari kombinasi $p$ dan $q$ terbaik dengan fungsi `ardlBoundOrders()`.

```{r}
model.ardl.opt <- ardlBoundOrders(data = data.frame(data), ic = "AIC", formula = Yt ~ Xt)

# Menarik kombinasi lag dengan AIC terkecil
min_p <- c()
for(i in 1:6){
  min_p[i] <- min(model.ardl.opt$Stat.table[[i]])
}
q_opt <- which(min_p == min(min_p, na.rm = TRUE))
p_opt <- which(model.ardl.opt$Stat.table[[q_opt]] == min(model.ardl.opt$Stat.table[[q_opt]], na.rm = TRUE))

data.frame("Lag_Y_opt(q)" = q_opt, "Lag_X_opt(p)" = p_opt, "AIC" = model.ardl.opt$min.Stat)
```

```{r}
# Peramalan ARDL awal (p=1, q=1)
fore.ardl <- forecast(model = model.ardl, x = test$Xt, h = 18)
mape.ardl <- MAPE(fore.ardl$forecasts, test$Yt)
cat("MAPE Model ARDL (1,1):", mape.ardl, "\n")
```

## 5. Pendekatan dengan Library `dynlm` dan Uji Asumsi

Pemodelan juga dapat dilakukan secara manual menggunakan library `dynlm`. Keunggulannya adalah kemudahan dalam memanggil fungsi uji asumsi sisaan (karena format outputnya setara dengan regresi linier standar `lm`).

Gunakan fungsi `L()` untuk memanggil nilai masa lalu (*lag*).

```{r}
# Sama dengan DLM (q=1)
cons_lm1 <- dynlm(Yt ~ Xt + L(Xt), data = train.ts)

# Setara dengan Model Autoregressive Murni (Hanya melibatkan Xt dan Yt-1)
cons_lm2 <- dynlm(Yt ~ Xt + L(Yt), data = train.ts)

# Sama dengan ARDL (p=1, q=1)
cons_lm3 <- dynlm(Yt ~ Xt + L(Xt) + L(Yt), data = train.ts)
```

### Uji Asumsi Model

### 1. Uji Autokorelasi (Durbin-Watson)

H0: Tidak ada autokorelasi

```{r}
dwtest(cons_lm1)
```
**Interpretasi:** *P-value* < 0.05, maka tolak H0 (ada autokorelasi), namun secara teori memang wajar terjadi pada data time series polutan udara per jam karena adanya pola musiman/siklus harian

### 2. Uji Heteroskedastisitas (Breusch-Pagan)

H0: Ragam sisaan homogen

```{r}
bptest(cons_lm1)
```
**Interpretasi:** *P-value* > 0.05, sehingga gagal tolak H0 maka ragam sisaan homogen

### 3. Uji Normalitas (Shapiro-Wilk)

H0: Sisaan berdistribusi normal

```{r}
shapiro.test(residuals(cons_lm1))
```
**Interpretasi:** *P-value* < 0.05 sehingga tolak H0 maka sisaan model tidak berdistribusi normal. Hal ini mungkin disebabkan oleh adanya outlier polusi pada jam-jam tertentu

## 6. Perbandingan Performa Model

Mari kita bandingkan akurasi peramalan berdasarkan MAPE dan memvisualisasikannya.

### Akurasi

```{r}
# Ringkasan Akurasi
akurasi <- matrix(c(mape.koyck, mape.dlm.opt, mape.ardl))
row.names(akurasi) <- c("Koyck", "DLM Optimum", "ARDL (1,1)")
colnames(akurasi) <- c("MAPE")
print(akurasi)
```

### Visualisasi Aktual vs Peramalan

```{r}
par(mfrow=c(1,1))
plot(test$Xt, test$Yt, type="b", col="black", 
     ylim=c(min(test$Yt)-3, max(test$Yt)+3),
     lwd=2, ylab="Nilai Y (AQI)", xlab="Nilai X (O3)", main="Perbandingan Model Peramalan")

lines(test$Xt, fore.koyck$forecasts, col="red", type="b", pch=16)
lines(test$Xt, fore.dlm.opt$forecasts, col="blue", type="b", pch=17)
lines(test$Xt, fore.ardl$forecasts, col="green", type="b", pch=18)

legend("topleft", legend=c("Aktual", "Koyck", "DLM Optimum", "ARDL (1,1)"),
       col=c("black","red","blue","green"), lty=1, pch=c(1,16,17,18), cex=0.8, inset=0.02)
```